【裁判字號】    89,上易,28
【裁判日期】    890125
【裁判案由】    傷害
【裁判全文】
臺灣高等法院臺南分院刑事判決                八十九年度上易字第二八號    Ｇ
      上  訴  人
      即  被  告  甲  ○  ○
右上訴人因傷害案件，不服臺灣臺南地方法院八十八年度易字第一九七五號，中華民
國八十八年十月二十六日第一審判決（起訴案號：臺灣臺南地方法院檢察署八十八年
度偵字第七０二九號），提起上訴，本院判決如左：
      主      文
原判決關於甲○○部分撤銷。
甲○○無罪。
      理      由
一、公訴意旨略以：甲○○與乙○○係鄰居關係，於民國（下同）八十八年四月三十
    日九時許，在台南縣七股鄉十份村曾文溪河川公地，因土地糾紛發生爭執，繼而
    各自基於普通傷害之犯意動手互毆，致乙○○受有左手臂外傷及背部瘀腫之傷害
    ，甲○○受有右眼眶血腫、左前臂擦傷及左額血腫併擦傷之傷害。案經乙○○訴
    由台南縣警察局佳里分局報請台灣台南地方法院檢察署檢察官偵查起訴。因認甲
    ○○涉有刑法第二百七十七條第一項之罪行。
二、訊據上訴人即被告甲○○矢口否認右揭犯行，辯稱係乙○○持扁擔毆打伊，伊並
    未還手云云。
三、按「對於現在不法之侵害，而出於防衛自己或他人權利之行為，不罰。但防衛行
    為過當者，得減輕或免除其刑。」，此於刑法第二十三條訂有明文，亦即實務上
    及學理上所謂之「正當防衛」理論。至於互毆之情形，觀之最高法院三十年度上
    字第一０四０號判例意旨，又必以一方初無傷人之行為，因排除對方不法之侵害
    而加以還擊，始得以正當防衛論。經查：
（一）告訴人兼同案被告乙○○於警訊中坦承有互毆情事，並曾以扁擔打甲○○右耳
      一下（見警卷第四、五頁）；再者，甲○○之右眼眶、左額及左前臂均有血腫
      或擦傷，且其致傷原因乃「鈍器致傷」，此有驗傷診斷書一紙附卷可稽，核與
      乙○○之供述相符。是以乙○○確有傷害之犯行，堪予認定；至於其後辯稱伊
      只是作勢要打之語，顯為卸責，委不足採，合先敘明。
（二）復查被告甲○○於警訊、偵查及原審調查時均供稱事發當時，係乙○○持扁擔
      從後面毆打伊，伊為自衛而與其拉扯，致二人跌入水溝，最後伊才將其強壓在
      地上，實未還手等語。核與證人黃耀庭於偵訊中及原審法院調查時到庭證稱：
      「後來二人發生爭執，乙○○持扁擔打甲○○，吳某拉扯扁擔，結果二人跌入
      水溝，二人在水溝裡互毆，最後是吳某將陳某壓倒地上，我即上前勸架。」（
      見偵卷第二十頁）；「乙○○就拿扁擔打甲○○，甲○○反手搶了那支扁擔，
      結果二人就在拉扯那支扁擔時，二人均掉到水溝裡，甲○○就將乙○○壓在地
      上，但甲○○沒有打他……。」（見原審法院八十八年九月十七日訊問筆錄）
      等情相符。
（三）綜上各情節以觀，被告甲○○固確有與乙○○拉扯，並將之壓倒在地，致其背
      部及左手臂受傷之行為。然查本傷害事件，係肇始於告訴人乙○○毆打被告甲
      ○○之行為，告訴人乙○○係先行實施不法侵害之人，其後被告甲○○為避免
      被告訴人陳有義繼續以扁擔毆打始與告訴人陳有義拉扯扁擔，結果二人跌入水
      溝，最後是被告甲○○將乙○○壓倒地上，足徵被告陳有義前揭與告訴人乙○
      ○拉扯扁擔等，顯係對於現在不法之侵害，而出於防衛自己或他人權利之行為
      ，復查乙○○所受之傷害，僅係小範圍之背部瘀腫及左手臂外傷（此有驗傷證
      明書一紙在卷可證），按被告甲○○年富力壯，如有傷人之故意，而為毆打之
      行為，年齡已達七十多歲之告訴人乙○○豈僅有上揭輕微之傷害，益徵告訴人
      陳有義之傷應係被告甲○○為避免被陳有義繼續以扁擔毆打始與陳有義拉扯扁
      擔，結果二人跌入水溝時所造成，而非出於被告故意之毆打所致，應無疑義。
四、綜上所述，本案互毆事件乃由告訴人乙○○先行下手實施不法之侵害，而被告甲
    ○○則係出於防衛自己權利之行為，況查本案被告甲○○突然受到告訴人乙○○
    持扁擔自後方毆擊，猝不及防，情勢緊急，故而與之拉扯並將之強壓在地，所以
    ，該等防衛行為顯為排除現在不法之侵害，且難謂已超越必要之程度，並無過當
    之情事，依法應屬不罰。原審法院對此疏未審酌，仍為被告甲○○論罪科刑之判
    決，即與刑法第二十三條之規定不符。被告甲○○上訴主張「正當防衛」，指摘
    原判決不當，為有理由，自應由本院將原判決關於被告甲○○部分撤銷，改諭知
    被告無罪之判決。
五、據上論結，應依刑事訴訟法第三百六十九條第一項前段、第三百六十四條、第三
    百零一條，判決如主文。
本案經檢察官王碧霞到庭執行職務。
中    華    民    國      八十九      年      一      月      二十五    日
                                  臺灣高等法院臺南分院刑事第四庭
                                      審判長法官  陳    義    仲
                                            法官  徐    財    福
                                            法官  宋    明    蒼
右正本證明與原本無異。
不得上訴。
                                      法院書記官  余    素    美
中    華    民    國      八十九      年      一      月     二十六     日


司法院資訊處製作；財團法人民間司法改革基金會備份。
